【裁判字號】    97,上訴,4118
【裁判日期】    971224
【裁判案由】    偽造有價證券等
【裁判全文】
臺灣高等法院刑事判決                97年度上訴字第4118號
上  訴  人  臺灣士林地方法院檢察署檢察官
被      告  乙○○
選任辯護人  陳金漢律師
上列上訴人因偽造有價證券等案件，不服臺灣士林地方法院
97年度訴字第144號，中華民國97年7月18日第一審判決（起
訴案號：臺灣士林地方法院檢察署96年度偵緝字第989號）
，提起上訴，本院判決如下：
    主  文
上訴駁回。
    理  由
一、公訴意旨略以：被告乙○○與告訴人丙○○為鄰居，迭有金
    錢往來，被告得知告訴人有使用支票，於民國95年1月16日
    上午8時許，在臺北市○○區○○路3段111號之住處，向丙
    ○○借用陽信商業銀行（下稱陽信銀行）成功分行支票，嗣
    告訴人簽發支票交付被告後，乃將附表所示已蓋有發票人「
    丙○○」印章、未記載發票日及金額之空白支票8紙遺失在
    被告之上址住處，詎為被告拾獲後，竟意圖為自己不法之所
    有，以變易持有為所有之意思，侵占入己，並基於意圖供行
    使之用而偽造有價證券之概括犯意，未經告訴人之同意，於
    不詳時地，在附表所示之8紙支票，連續虛偽填載發票日、
    金額，並交予姓名年籍不詳之人，以為行使，足生損害於告
    訴人。嗣於95年1月17日下午3時許，姓名年籍不詳之人持附
    表所示編號1、4、5之支票向告訴人追索票款，始悉上情，
    因認被告涉有刑法第337條之侵占遺失物、同法第201條第1
    項之偽造有價證券罪嫌云云。
二、按被告未經審判證明有罪確定前，推定其為無罪；又犯罪事
    實應依證據認定之，無證據不得認定犯罪事實；又不能證明
    被告犯罪者，應諭知無罪之判決，刑事訴訟法第154條第1項
    、第2 項及第301 條第1 項分別定有明文。又被害人所述被
    害情形如無瑕疵可指，而就其他方面調查又與事實相符，其
    供述始足據為判決之基礎；且告訴人之告訴，係以使被告受
    刑事訴追為目的，是其陳述是否與事實相符，仍應調查其他
    證據以資審認（最高法院32年上字第657 號、52年臺上字第
    1300號判例參照）。另認定犯罪事實所憑之證據，雖不以直
    接證據為限，間接證據亦包括在內；然而無論直接或間接證
    據，其為訴訟上之證明，須於通常一般之人不致有所懷疑，
    而得確信其為真實之程度者，始得據為有罪之認定，倘其證
    明尚未達到此一程度，而有合理之懷疑存在時，即無從為有
    罪之認定，亦有最高法院76年度臺上字第4986號判例可資參
    照。次按刑事訴訟法第161條第1項規定，檢察官就被告犯罪
    事實，應負舉證責任，並指出證明方法。因此，檢察官對於
    起訴之犯罪事實，應負提出證據及說服之實質舉證責任。倘
    其所提出之證據，不足為被告有罪之積極證明，或其闡明之
    證明方法，無從說服法官以形成被告有罪之心證，基於無罪
    推定之原則，自應為被告無罪判決之諭知（最高法院92年台
    上字第128號判例要旨參照）。
三、公訴人據以認定被告涉有刑法第337條之侵占遺失物、第201
    第1項之偽造有價證券之犯行，係以告訴人之指訴、附表支
    票票據掛失止付通知書影本8紙、附表編號1、3、4、5支票
    影本4紙、附表編號2、8之支票執票人賴俊德出具之確認書1
    紙為其主要論據。訊據被告固坦承有取得附表所示之支票，
    然堅決否認有何侵占遺失物及偽造有價證券犯行，辯稱：其
    之前曾向告訴人借過支票，附表所示支票係其向告訴人借去
    調錢，該八張支票係告訴人授權其簽發等語。
四、經查：
（一）證人即告訴人丙○○於原審審理時證稱：其與被告為鄰居
      關係，被告曾多次向其借支票（原審卷第45頁）；被告說
      過年要進貨，要週轉一下，於95年1月15日向其借4張支票
      ，1月16日向其借2張支票，其帶去被告家開支票，當面將
      支票撕給被告後把剩下的支票本放在衣服裡，其並不知支
      票遺失，直到1月17日「阿泉」持附表編號1、4、5號支票
      要求其付款時，才知支票遺失遭被告侵占及偽造等語（原
      審卷第55-59頁）且1月17日因「阿泉」持票要求付款，有
      告訴我票是乙○○給的等語（原審卷第47頁）。然告訴人
      於偵查中卻指訴：被告向其借最後兩張支票時，其也連附
      表所示8張支票帶過去，放在被告家忘記帶回去，1月17
      日提票後第2天，即1月18日被告打電話給她，當時有問被
      告，如果撿到支票要告訴她，被告支吾其詞難以回應等語
      （見96年度偵緝字第989號偵查卷第36頁）。依證人即告
      訴人所陳，1月17日既已確認被告之犯行，且在持票人催
      促下，急於籌款取回票款，卻於翌日即1月18日電話中告
      知被告如有撿到票據，要通知她，而未強力要求被告善後
      等情，實悖於常情，難以置信。
（二）又告訴人於持票人在95年1月17日向其要求兌現支票時，
      既已知悉支票遺失且遭被告偽造，參之告訴人智識程度，
      有多年使用票據之經驗，及其知情之配偶亦係警察退休，
      應有足夠之能力處理票據遺失後，遭侵占及偽造之善後，
      然其卻未即刻報案及申請掛失止付，遲至95年1月26日始
      至警局報案，同年2月3日再向陽信銀行成功分行申請掛失
      止付，有警詢筆錄、報案書各1份、附表所示支票票據掛
      失止付通知書影本8紙在卷可稽（95年度偵字第3565號偵
      查卷第6-7、17-26頁），甚至自承於三天內籌100萬元以
      清償共計150萬元之票據債務（原審卷第61-62頁），益徵
      告訴人所稱支票係遺失一節，甚有疑問？
（三）另告訴人於原審時證稱借支票給被告，從來沒有過是被告
      填寫的，都是我當面寫給她的（原審卷第14頁），嗣於本
      院審理中告訴代理人又指稱：告訴人前所出借之支票，大
      部分是告訴人所填寫，有部分是被告所填寫，但都是在告
      訴人面前填寫等語（本院97年10月22日審判筆錄第3頁）
      ，惟告訴人卻於本院又指稱：應該都是填好金額交給她，
      但有一張金額他在我面前填妥，金額有寫錯，我有蓋章，
      其他都是我寫之金額等語（見本院97年11月25日準備程序
      筆錄第3頁）。依前開告訴人及告訴代理人之陳述，就是
      否曾授權被告自行填寫空白支票金額部分前後陳述不一，
      何者可信，已有疑問？又被告提出告訴人曾授權填寫金額
      之陽信商業銀行支票影本1張（票號AC0000000號），更足
      證被告辯稱告訴人會授權她填寫金額，顯非無據，從而，
      被告主張附表之支票即是告訴人授權填寫一節，自堪採信
      。雖告訴代理人指稱該支票影本與原本不符，然被告表示
      原本已歸還告訴人，此與告訴代理人所稱該支票已歸還告
      訴人相符，惟該支票告訴代理人表示已遭告訴人撕毀，無
      法提出（本院97年12月10日審判筆錄第4頁），則告訴人
      主張與原本不符一節，既無法比對查證，是告訴人空言指
      摘，自無法據為被告不利之認定。
（四）有關被告及其女兒楊玉珮與告訴人所簽訂之還款承諾書上
      雖載明「侵占」之詞，然該承諾書是被告與告訴人於偵查
      中，所為之清償協議書，內容係告訴人寫好交被告簽名，
      此為雙方所不爭執（本院97年12月10日審判筆錄第2頁、
      第3頁），依其內容意旨，主要係約定被告如何還款，因
      此被告辯稱告訴人表示要與我和解，要我簽名等語，即非
      不可信，從而，尚難逕以承諾書所載，執為被告不利之認
      定。
（五）綜上，公訴人所舉被告侵占及偽造有價證券事證，尚難形
      成被告有罪之心證，此外復查無其他積極證據，足資證明
      被告涉有前開之犯行，揆諸前揭說明，自應為被告無罪判
      決之諭知。至告訴人主張傳訊證人甲○○，證明附表之支
      票係被告填寫，然被告自始即未否認附表之支票係被告所
      填寫，是告訴人主張傳訊證人甲○○應無必要，併此說明
      。
五、原審本同上之見解，以不能證明被告犯侵占及偽造有價證券
    罪，而為被告無罪之諭知，其認事用法，俱無違誤。檢察官
    上訴意旨仍執陳詞，認被告有前揭之犯行，指摘原判決不當
    ，不能認為有理由，應予駁回。
據上論斷，應依刑事訴訟法第368條，判決如主文。
本案經檢察官郭啟東到庭執行職務。
中    華    民    國    97    年    12    月    24    日
            刑事第八庭    審判長法  官  鄭文肅
                                法  官  蔡光治
                                法  官  劉嶽承
以上正本證明與原本無異。
如不服本判決，應於收受送達後10日內向本院提出上訴書狀，其
未敘述上訴之理由者並得於提起上訴後10日內向本院補提理由書
（均須按他造當事人之人數附繕本）「切勿逕送上級法院」。
                                書記官  魏淑娟
中    華    民    國    97    年    12    月    24    日
附表
┌──┬──────┬───┬────┬─────┬──────┐
│編號│  付款銀行  │發票人│發 票 日│票      號│ 金      額 │
│    │  （帳號）  │      │        │          │（新 臺 幣）│
├──┼──────┼───┼────┼─────┼──────┤
│ 1  │陽信銀行成功│丙○○│95.1.24 │AC0000000 │50萬元      │
│    │分行        │      │        │          │            │
│    │(000000000) │      │        │          │            │
├──┼──────┼───┼────┼─────┼──────┤
│ 2  │同上        │同上  │95.1.27 │AC0000000 │50萬元      │
├──┼──────┼───┼────┼─────┼──────┤
│ 3  │同上        │同上  │95.2.10 │AC0000000 │20萬元      │
│    │            │      │        │          │            │
├──┼──────┼───┼────┼─────┼──────┤
│ 4  │同上        │同上  │95.1.21 │AC0000000 │50萬元      │
│    │            │      │        │          │            │
├──┼──────┼───┼────┼─────┼──────┤
│ 5  │同上        │同上  │95.1.24 │AC0000000 │50萬元      │
│    │            │      │        │          │            │
├──┼──────┼───┼────┼─────┼──────┤
│ 6  │同上        │同上  │不詳    │AC0000000 │不詳        │
│    │            │      │        │          │            │
├──┼──────┼───┼────┼─────┼──────┤
│ 7  │同上        │同上  │不詳    │AC0000000 │不詳        │
│    │            │      │        │          │            │
├──┼──────┼───┼────┼─────┼──────┤
│ 8  │同上        │同上  │95.1.31 │AC0000000 │89萬3,200元 │
│    │            │      │        │          │            │
└──┴──────┴───┴────┴─────┴──────┘


司法院資訊處製作；財團法人民間司法改革基金會備份。
